【裁判字號】    94,簡上,33
【裁判日期】    950510
【裁判案由】    返還房屋
【裁判全文】
臺灣臺東地方法院民事判決              94年度簡上字第33號
上  訴  人  乙○○
訴訟代理人  王丕衍律師
被上訴人    甲○○
上列當事人間請求返還房屋事件，上訴人對於中華民國94年8月2
4日本院臺東簡易庭94年度東簡字第160號第一審判決提起上訴，
本院於民國95年4月19日言詞辯論終結，判決如下：
    主  文
上訴駁回。
第二審訴訟費用由上訴人負擔。
    事實及理由
一、上訴人起訴主張：被上訴人於民國92年6月13日與上訴人之
    代理人即上訴人前夫黃柏祥 (原名黃蘭郁)訂定房屋租賃契
    約(以下簡稱系爭租賃契約)，承租上訴人所有坐落臺東縣鹿
    野鄉○○村○○路596號房屋 (以下簡稱系爭房屋)，因被上
    訴人該時表示係暫時租屋，待尋得適當地點可供修行時即會
    搬遷，故租賃期間未定期限。上訴人現因無房屋可供居住，
    為收回系爭房屋自住，已於94年3月3日以存證信函通知被上
    訴人於同年4月30日終止系爭租賃契約，詎被上訴人迄今未
    搬遷交還系爭房屋，爰依民法第455條租賃物返還請求權，
    請求被上訴人返還系爭房屋等語，並聲明求為判決：(一)原判
    決廢棄。(二)被上訴人應將坐落臺東縣鹿野鄉○○村○○路59
    6號房屋交還上訴人。
二、被上訴人則以：當初係與上訴人前夫黃柏祥簽訂系爭租賃契
    約，承租系爭房屋係供信徒及志工住宿之用，因規劃長期住
    用，故約定訂立不定期限租賃契約。被上訴人並無違約情事
    ，上訴人終止租約並無理由等語，資為抗辯，並聲明求為判
    決：上訴駁回。
三、下列事實為兩造所不爭執 (見本審卷第51頁)，自堪信為真
    實，本院採為判決之基礎：
(一)被上訴人於92年6月13日與上訴人前夫黃柏祥 (原名黃蘭郁)
    就上訴人所有系爭房屋訂立不定期限租賃契約，約定每月租
    金新臺幣(下同)5,000元。
(二)系爭租賃契約書上「乙○○」之名字，非上訴人簽名，係由
    黃柏祥所簽。
四、得心證之理由：
    本件經兩造協議，並同意簡化爭點為：(一)兩造就系爭房屋有
    無租賃契約存在？(二)如兩造間租賃契約存在，上訴人客觀上
    是否有收回系爭房屋自住之必要情形？經查：
(一)按稱租賃者，謂當事人約定，一方以物租與他方使用收益，
    他方支付租金之契約；承租人於租賃關係終止後，應返還租
    賃物，民法第421條第1項、第455條前段分別定有明文。次
    按租賃契約，係以當事人約定，一方以物租與他方使用收益
    ，他方支付租金而成立，並不以出租人對於租賃物有所有權
    為要件，最高法院著有64年臺上字第424號判例可資參照。
    蓋租賃不過使承租人就租賃物而為使用收益，出租人對其物
    有所有權或其他權利與否，非租賃之成立要件，而出租人既
    不以所有權人為限，則在租賃關係存續中，除有通知讓與之
    情事外，關於租賃契約權利之行使，概應由締結租賃契約之
    名義人始能為之。本件系爭租賃契約係由上訴人前夫黃柏祥
    具名與被上訴人訂立之情，有系爭租賃契約書在卷可稽 (見
    原審卷第4頁至第8頁)，並經上訴人於本院94年11月24日準
    備程序期日到庭陳稱：「租賃契約不是我定的。是我前夫跟
    被上訴人定的，當初因為我欠我前夫錢，所以將系爭房屋交
    給我前夫處理，我同意我前夫怎麼處理都可以，但是他是出
    租還是出賣，我並不清楚。我並沒有看過被上訴人與我前夫
    定的契約，我也沒有在契約書上簽名。」等語 (見本審卷第
    18 頁)、於95年1月3日準備程序期日亦稱：「 (問：系爭房
    屋是由何人出租？)是黃柏祥出租，契約是黃柏祥簽的，上
    訴人的名字也是黃柏祥代簽的。」等語 (見本審卷第30頁)
    。足見系爭租賃契約係由黃柏祥與被上訴人訂立，乃上訴人
    自認之事實。則系爭房屋雖為上訴人所有，因與被上訴人訂
    立系爭租賃契約者，為黃柏祥而非上訴人本身，上訴人即非
    系爭租賃契約之出租人，揆之前揭說明，其逕行以收回系爭
    房屋自住為由發函終止系爭租賃契約，並依民法第455條租
    賃物返還請求權訴請被上訴人返還系爭房屋，自非有據。
(二)又上訴人主張黃柏祥係其在系爭租賃契約之代理人等語，惟
    按代理人與第三人為法律行為時，雖未以本人名義為之，但
    有為本人之意思，且此項意思為相對人所明知或可得而知者
    ，為隱名代理，仍發生代理之效果 (最高法院91年度臺上字
    第2461號裁判要旨參照)。反面推知，代理人如未以本人名
    義與第三人為法律行為時，代理人縱有代理本人之意思，倘
    非相對人所明知或可得而知者，並不發生代理之效力至明。
    本件系爭租賃契約係由黃柏祥具名與被上訴人訂立之情，為
    上訴人自認之事實，已如前述；又黃柏祥於訂立系爭租賃契
    約時，並未告知其非系爭房屋所有人，亦未表明係以上訴人
    代理人名義訂立契約等情，業經證人黃柏祥於本院證稱：「
    (系爭房屋是否你出租與被上訴人？)是的。」、「 (為何由
    你出租？)因為上訴人當時已經和我離婚，她人不在臺東，
    在外地工作，系爭房屋上訴人交給我管理，我因工作關係，
    不住那邊，就把房屋出租。」、「 (出租房子的時候，被上
    訴人是否知悉你非系爭房屋所有權人？)當時應該不知道，
    後來我有告訴被上訴人，所以被上訴人要我補簽上訴人的名
    字。」等語屬實 (見本審卷第31頁至第32頁)。基此，被上
    訴人於訂立系爭租賃契約時當無從知悉黃柏祥是否為上訴人
    之代理人，是縱認黃柏祥有為上訴人訂立系爭租賃契約之意
    ，其主觀意思既未表露於外，非被上訴人所明知或可得而知
    者，本件自無隱名代理之適用，系爭租賃契約之效力自不及
    於上訴人，是上訴人主張黃柏祥係其代理人等語，顯屬無據
    ，自不足採。
五、綜上所述，上訴人既非系爭租賃契約之當事人，其主張依民
    法第455條租賃物返還請求權，請求被上訴人返還系爭房屋
    ，為無理由，不應准許。原審為上訴人敗訴之判決，理由雖
    有不同，然結論並無二致。上訴意旨指摘原判決不當，求予
    廢棄改判，為無理由，應予駁回。
據上論結，本件上訴為無理由，依民事訴訟法第436條之1第3項
，第449條第2項，第78條，判決如主文。
中    華    民    國    95    年     5    月    10    日
                  民事庭    審判長法  官  王漢章
                                  法  官  曾宗欽
                                  法  官  簡芳潔
以上正本係照原本作成。
本件判決不得上訴。
中    華    民    國    95    年     5    月    10    日
                                  書記官  林宏蔚


司法院資訊處製作；財團法人民間司法改革基金會備份。
